【裁判字號】    92,台上,6191
【裁判日期】    921106
【裁判案由】    違反期貨交易法
【裁判全文】
最高法院刑事判決                              九十二年度台上字第六一九一號
    上  訴  人  甲○○
    選任辯護人  詹益煥律師
右上訴人因違反期貨交易法案件，不服台灣高等法院中華民國九十年二月二十七日第
二審更審判決（八十八年度上更(一)字第四一一號，起訴案號：台灣台北地方法院檢察
署八十四年度偵字第二一三八二號），提起上訴，本院判決如左：
    主  文
原判決撤銷，發回台灣高等法院。
    理  由
本件原判決認定上訴人甲○○明知其未經主管機關財政部證券管理委員會（下稱證管
會）許可並發給期貨商之許可證照，竟自民國八十二年一月十二日起，擅自在台北市
○○路○段十二巷七弄一號二樓住處，受託為不特定客戶從事國外期貨交易業務，經
營美國期貨買賣，主要商品為馬克（ＤＭ）、瑞士法郎（ＳＦ）、日幣（ＪＹ）、英
磅（ＢＰ）等外匯及ＳＰ美國史坦普股票指數；均由客戶以電話委託上訴人下單買賣
，每單位保證金美金一千五百元，上訴人另收取新台幣（下同）四百至五百元之手續
費。上訴人接受客戶委託後，除以每單位十八美元之手續費，將部分ＳＰ美國史坦普
股票指數交易轉由鍾玫之，部分外匯交易轉由余大偉向美國下單外，餘則將客戶以新
台幣現金交付之保證金兌換成美金，匯至以其本人名義，在美國  HARRIS TRUST AND
SAVING BANK 開設之第0000000號帳戶內，並根據客戶委託，以其本人或其子
朱健翰或由國外業務員之名義直接下單至美國LFG CUSTOMER SEGREGATED 期貨交易商
（第一審誤為期貨交易所），再由該期貨交易商業務員轉向美國期貨交易所下單，藉
此每月平均約可賺取五萬元至二十萬元不等之手續費，其中八十四年八、九月間部分
，委託上訴人下單買賣之客戶名稱、日期、金額詳如原判決附表甲、乙所示。迄八十
四年九月五日下午十時三十分許，經法務部調查局台北市調查處（下稱調查局）搜索
上址查獲，扣得上訴人所有，供其從事上開期貨交易所用之客戶匯款資料與客戶名冊
各一冊，與期貨交易行為無關之七十八、九年間下單資料二冊、租用器材資料一冊、
美國交易所成交資料一冊。因而撤銷第一審之科刑判決，比較適用行為後頒布施行之
期貨交易法，改判仍論處上訴人違反非期貨商除期貨交易法另有規定者外，不得經營
期貨交易業務之規定罪刑（處有期徒刑七月），駁回上訴人在第二審之上訴。固非無
見。
惟查：（一）、被告之自白，不得作為有罪判決之唯一證據，仍應調查其他必要之證
據，以察其是否與事實相符，刑事訴訟法第一百五十六條第二項定有明文。原判決認
定上訴人無期貨經紀商許可證照，自八十二年一月十二日起至八十四年九月間，擅自
受託為不特定客戶從事國外期貨交易業務等情，係以上訴人於調查局調查與檢察官偵
查時之自白、扣案之客戶匯款資料與客戶名冊及下單資料等物為證。其中客戶匯款資
料、客戶名冊及下單資料，經原審於八十九年二月十八日、同年六月十五日、同年八
月十四日陸續勘驗結果，確有朱健翰匯至美國HARRIS TRUST AND SAVING BANK第00
00000號帳戶之匯款申請書及客戶委託上訴人買賣期貨之種類，並有原判決附表
甲、乙所示八十四年八、九月間客戶委託上訴人買賣期貨之日期、應收與應付金額等
明細記載等情，為其所憑之論據。然原審三度勘驗之各項證據，均係上訴人於八十四
年八、九月間受託下單買賣之事證，且原判決附表甲、乙所示各受託買賣期貨之日期
，亦皆為八十四年八、九月間之事，至於八十二年一月十二日起至八十四年七月三十
一日間上訴人違規經營期貨業務之犯行，除上訴人前揭自白外，原判決並未論述有何
其他證據，足以補強此部分自白是否與事實相符，即併予論罪，揆之前揭說明，有判
決理由不備及不適用法則之違法。究竟上訴人自八十二年一月十二日起至八十四年七
月三十一日止間，有無擅自代客下單買賣期貨？原審未予必要調查，即予判決，亦有
應於審判期日調查之證據未予調查之違誤。（二）、審理事實之法院，對於被告有利
及不利之證據，應一律注意，詳為調查，並綜合全案證據資料，本於經驗法則定其取
捨，並將取捨證據及得心證之理由於判決內詳為說明。如事實尚非明確，倘對於被告
有利之事項或基於公平正義之維護，而有應調查之證據未予調查，即予判決者，則有
應於審判期日調查之證據未予調查之違法。原判決認上訴人於八十四年八、九月間受
託下單買賣期貨之客戶名稱、日期、金額詳如原判決附表甲、乙所示。惟原判決附表
甲與附表乙中委託買賣期貨之客戶、日期、買入及賣出金額等，多有重複之處。例如
原判決附表甲編號一客戶「玉」，買入期貨日期八月十八日，金額四０四三七五，八
月十日，金額一五六五００，賣出期貨日期八月二日，金額四六五七五０，八月一日
，金額一二九五００部分，與附表乙編號一客戶「楊美玉」之買入、賣出日期與金額
完全相同；原判決附表甲編號二客戶「毅」，買入期貨日期八月三日，金額九六六０
０，八月一日，金額一三三五０部分，與附表乙編號二客戶「林昭毅」之買入日期與
金額完全相同；原判決附表甲編號七客戶「999 」，賣出數十筆期貨之日期、金額中
，除九月一日，金額六０五０部分，與原判決附表乙編號七客戶「999 」之八月九日
，金額一八七五０者不同外，其餘日期與金額完全相同。何以原判決附表甲與附表乙
間有殊多相同之期貨交易紀錄？是否相同客戶之同一筆買賣交易重複計列？以上疑點
，與犯罪事實之範圍及科刑時應審酌之犯罪情狀等有利於上訴人之事項有關，原審未
予究明，即行判決，有調查職責未盡之違法。上訴意旨執以指摘原判決違背法令，非
無理由，應認原判決仍有撤銷發回更審之原因。原判決不另為無罪諭知部分，基於審
判不可分原則，應併予發回。
據上論結，應依刑事訴訟法第三百九十七條、第四百零一條，判決如主文。
中      華      民      國    九十二    年     十一     月      六      日
                              最高法院刑事第十一庭
                                  審判長法官  張  淳  淙
                                        法官  謝  俊  雄
                                        法官  蘇  振  堂
                                        法官  張  春  福
                                        法官  呂  丹  玉
      右正本證明與原本無異
                                              書  記  官
中      華      民      國    九十二    年     十一     月     十三     日


司法院資訊處製作；財團法人民間司法改革基金會備份。
